ACORDAO-COMPLETO-2435649

ACÓRDÃO 8064/2021 ATA 18/2021 - SEGUNDA CÂMARA

VISTOS, relatados e discutidos estes autos que tratam de aposentadoria concedida a servidores da Universidade Federal do Estado do Rio de Janeiro.
ACORDAM os Ministros do Tribunal de Contas da União, reunidos em Sessão da 2ª Câmara, ante as razões expostas pelo Relator, e com fundamento no art. 71, incisos III e IX, da Constituição Federal, arts. 1º, inciso V, 39, inciso II, e 45 da Lei 8.443/1992, arts. 260 e 262, § 2º, do Regimento Interno e Súmula TCU 106, em:
9.1. considerar legais e conceder registro aos atos de Veronica Fonseca dos Santos Silva, Luiz Fernando Guimaraes da Silva Porto, Lucelena Souza da Silva e Regina de Oliveira Novaes da Silva;
9.2. considerar ilegal o ato de aposentadoria de Ana Maria Carneiro Abrahão, recusando o registro;
9.3. dispensar o ressarcimento das quantias indevidamente recebidas de boafé pela inativa;
9.4. determinar à Universidade Federal do Estado do Rio de Janeiro, com relação ao ato considerado ilegal, que adote medidas para:
9.4.1. dar ciência, no prazo de 15 (quinze) dias, do inteiro teor desta deliberação à aposentada, alertando-a de que o efeito suspensivo proveniente da interposição de eventuais recursos perante o TCU não a exime da devolução dos valores percebidos indevidamente após a respectiva notificação, caso esses não sejam providos;
9.4.2. fazer cessar, no prazo de 15 (quinze) dias, o pagamento decorrente do ato considerado ilegal, sob pena de responsabilidade solidária da autoridade administrativa omissa;
9.4.3. encaminhar ao TCU, no prazo de 30 (trinta) dias contados da ciência da decisão, documento apto a comprovar que a interessada teve conhecimento do acórdão;
9.5. esclarecer à unidade jurisdicionada que a concessão considerada ilegal poderá prosperar, mediante emissão de novo ato livre da irregularidade apontada;
9.6. dar ciência desta deliberação à Universidade Federal do Estado do Rio de Janeiro e aos interessados.

Em análise atos de Aposentadoria da unidade emissora Universidade Federal do Estado do Rio de Janeiro.

Segunda Câmara

3. Interessados: Ana Maria Carneiro Abrahão (XXX.145.637-XX); Lucelena Souza da Silva (XXX.558.417-XX); Luiz Fernando Guimaraes da Silva Porto (XXX.947.017-XX); Regina de Oliveira Novaes da Silva (XXX.924.507-XX); e Veronica Fonseca dos Santos Silva (XXX.951.783-XX).

13.1. Ministros presentes: Bruno Dantas (Presidente), Augusto Nardes (Relator), Raimundo Carreiro e Jorge Oliveira.
13.2. Ministro-Substituto convocado que não participou da votação: Marcos Bemquerer Costa.
13.3. Ministro-Substituto presente: André Luís de Carvalho.

AUGUSTO NARDES

Adoto como relatório a instrução (peça 8) elaborada pelo auditor da Secretaria de Fiscalização de Integridade de Atos e Pagamentos de Pessoal e de Benefícios Sociais (Sefip) a seguir transcrita, a qual contou com a anuência do dirigente daquela unidade técnica (peça 9) :
"INTRODUÇÃO
1. Trata-se de atos de aposentadoria, submetidos, para fins de registro, à apreciação do Tribunal de Contas da União (TCU) , de acordo com o art. 71, inciso III, da Constituição Federal.  Os atos foram cadastrados e disponibilizados ao TCU por intermédio do Sistema e-Pessoal, na forma do art. 2º e 4º da Instrução Normativa TCU 78/2018.
2. Os atos desse processo pertencem às seguintes unidades:
2.1. Unidade emissora: Universidade Federal do Estado do Rio de Janeiro.
2.2. Unidade cadastradora:  Universidade Federal do Estado do Rio de Janeiro.
2.3. Subunidade cadastradora: PROGEPE.
EXAME TÉCNICO
Procedimentos aplicados
3. Os procedimentos para exame, apreciação e registro de atos de pessoal encontram-se estabelecidos na Instrução Normativa TCU 78/2018 e na Resolução TCU 206/2007. Essas normas dispõem que os atos de pessoal disponibilizados por meio do e-Pessoal devem ser submetidos previamente a críticas automatizadas, com base em parâmetros predefinidos.
4. As críticas das informações cadastradas na etapa de coleta do ato foram elaboradas e validadas levando-se em conta as peculiaridades de cada ato. Os itens verificados nessa etapa são inerentes a dados cadastrais, fundamentos legais, mapa de tempo, ficha financeira, assim como eventuais ocorrências de acumulação. Trata-se de verificações abrangentes, minuciosas e precisas e sem a necessidade de ação humana e, portanto, menos suscetível a falhas. As críticas aplicadas estão discriminadas no sistema, no Menu e-Pessoal, opção 'Crítica', que podem ser acessadas mediante concessão de perfil específico a servidores do TCU responsáveis pela análise.
5. Além das críticas automatizadas, há verificação humana adicional no caso de haver alertas do sistema ou informações não formatadas, como esclarecimentos do gestor ou do controle interno.  
6. As críticas também consideram os registros do Sistema Integrado de Administração de Recursos Humanos (Siape) . O Siape disponibiliza informações atualizadas sobre as parcelas que integram os proventos, diferentemente, portanto, do e-Pessoal, que informa as parcelas no momento do registro do ato. 
7. Essa confrontação com o Siape fornece uma visão atual e verdadeira da situação, o que permite descaracterizar irregularidades e inconsistências que, embora constantes do e-Pessoal, já foram corrigidas.
8. As verificações detectadas nos atos encontram-se discriminadas na aba de pendências de cada ato no sistema e-Pessoal, bem como nos espelhos dos atos contemplados por esta instrução.
Exame das Constatações
9. Ato: 20744/2018 - Interessado: ANA MARIA CARNEIRO ABRAHAO - CPF: XXX.145.637-XX
9.1. Parecer do Controle Interno: considerar o ato Legal.
9.2. Por intermédio de análises realizadas por esta Unidade Técnica no presente ato, não se constatou irregularidade que obste a chancela pela legalidade.
9.3. Encaminhamento do ato: 
9.3.1. Considerar LEGAL e conceder registro do ato de ANA MARIA CARNEIRO ABRAHAO. 
10. Ato: 31425/2018 - Interessado: VERONICA FONSECA DOS SANTOS SILVA - CPF: XXX.951.783-XX
10.1. Parecer do Controle Interno: considerar o ato Legal.
10.2. Por intermédio de análises realizadas por esta Unidade Técnica no presente ato, não se constatou irregularidade que obste a chancela pela legalidade.
10.3. Encaminhamento do ato: 
10.3.1. Considerar LEGAL e conceder registro do ato de VERONICA FONSECA DOS SANTOS SILVA. 
11. Ato: 80800/2018 - Interessado: LUIZ FERNANDO GUIMARAES DA SILVA PORTO - CPF: XXX.947.017-XX
11.1. Parecer do Controle Interno: considerar o ato Legal.
11.2. Por intermédio de análises realizadas por esta Unidade Técnica no presente ato, não se constatou irregularidade que obste a chancela pela legalidade.
11.3. Encaminhamento do ato: 
11.3.1. Considerar LEGAL e conceder registro do ato de LUIZ FERNANDO GUIMARAES DA SILVA PORTO. 
12. Ato: 110425/2019 - Interessado: REGINA DE OLIVEIRA NOVAES DA SILVA - CPF: XXX.924.507-XX
12.1. Parecer do Controle Interno: considerar o ato Legal.
12.2. Por intermédio de análises realizadas por esta Unidade Técnica no presente ato, não se constatou irregularidade que obste a chancela pela legalidade.
12.3. Encaminhamento do ato: 
12.3.1. Considerar LEGAL e conceder registro do ato de REGINA DE OLIVEIRA NOVAES DA SILVA. 
13. Ato: 120452/2019 - Interessado: LUCELENA SOUZA DA SILVA - CPF: XXX.558.417-XX
13.1. Parecer do Controle Interno: considerar o ato Legal.
13.2. Por intermédio de análises realizadas por esta Unidade Técnica no presente ato, não se constatou irregularidade que obste a chancela pela legalidade.
13.3. Encaminhamento do ato: 
13.3.1. Considerar LEGAL e conceder registro do ato de LUCELENA SOUZA DA SILVA. 
CONCLUSÃO
14. A abrangência e a profundidade das verificações levadas a efeito fundamentam convicção de que os atos 31425/2018, 20744/2018, 80800/2018, 120452/2019 e 110425/2019 podem ser apreciados pela legalidade, em razão de não terem sido encontradas irregularidades nos atos, de acordo com o item Exame das Constatações desta instrução.
PROPOSTA DE ENCAMINHAMENTO
15. Ante o exposto, com fundamento no art. 71, inciso III, da Constituição Federal, no art. 1º, inciso V, e art. 39, incisos I e II, da Lei 8.443/1992, no art. 260 do Regimento Interno do Tribunal de Contas da União, propõe-se: 
15.1. Considerar  LEGAIS e conceder o registro dos atos de VERONICA FONSECA DOS SANTOS SILVA, ANA MARIA CARNEIRO ABRAHAO, LUIZ FERNANDO GUIMARAES DA SILVA PORTO, LUCELENA SOUZA DA SILVA e REGINA DE OLIVEIRA NOVAES DA SILVA."	
2.	Ao manifestar-se nos autos, o Ministério Público junto ao TCU (MPTCU) concordou com o encaminhamento proposto pela unidade técnica, exceto com relação a um dos atos, conforme parecer que reproduzo a seguir:
"Trata-se de processo consolidado com cinco atos de aposentadoria em favor de servidores da Universidade Federal do Estado do Rio de Janeiro, com pareceres pela legalidade emitidos pelo controle interno e pela Secretaria de Fiscalização de Pessoal.
A servidora Ana Maria Carneiro Abrahão (peça 2) foi inativada com proventos calculados pela média das remunerações, de acordo com o seguinte fundamento legal:
APOS-71 - CF/1988, art. 40, § 1º, inciso III, alínea 'a' (Redação dada pelas ECs 20/1998 e 41/2003) , c/c MP 167/2004 (convertida na Lei 10.887/2004) - Aposentadoria voluntária, por tempo de contribuição, calculados pela média das remunerações: 60 anos idade e 35 contribuição, se homem e 55 anos de idade e 30 anos de contribuição, se mulher; 10 anos de serviço público e 5 anos cargo efetivo em que se deu a aposentadoria. Idade máxima para implemento dos requisitos: 70 anos. Vigência: a partir de 20/2/2004.
A Lei 10.887/2004 dispõe que, no cálculo da média aritmética, serão considerados 80% dos períodos de contribuição, com as maiores remunerações, desde a competência de julho de 1994, para os regimes de previdência a que esteve vinculado o servidor.
A interessada laborou no cargo de Professor Adjunto de 5/7/2012 a 6/3/2018.
O restante dos tempos averbados foram exercidos ou no serviço público estadual que, via de regra, tem remuneração inferior à dos servidores da União, ou na iniciativa privada, cujas contribuições previdenciárias estão sujeitas ao teto dos benefícios do RGPS, atualmente da ordem de R$ 6.101,06.
Nada obstante, o valor da média da remuneração informado no ato, de R$ 12.060,77, corresponde exatamente ao montante recebido na atividade, conforme consulta ao Sigepe:
Nome da Rubrica	Valor
Vencimento Básico	5.711,25
RT - Retribuição por Titulação AT	6.349,52
Total	12.060,77
Para que a concessão possa prosperar, convém verificar se foram observadas as orientações formuladas por este Tribunal no âmbito do Acórdão 1176/2015-TCU-Plenário e o Acórdão 11569/2018-TCU-Segunda Câmara.
Ante o exposto, o Ministério Público de Contas sugere realização de diligência à origem com o propósito de obter a memória de cálculo da média das remunerações de contribuição da servidora.
Caso não acolhida a diligência suscitada, propugna pela ilegalidade e recusa de registro do ato em favor de Ana Maria Carneiro Abrahão (peça 2) , pois não houve o decurso do prazo de cinco anos previsto pelo Supremo Tribunal Federal, no âmbito do RE 636.553, para a apreciação, por parte do Tribunal de Contas da União, de ato de natureza complexa, encaminhado pelo controle interno em 8/8/2018.
Aquiesce à proposta oferecida pela unidade técnica, em relação aos demais atos de concessão de aposentadoria autuados no presente processo."
	É o relatório.

não há.

Procurador Júlio Marcelo de Oliveira.

PESSOAL. APOSENTADORIA. ILEGALIDADE DE UM DOS ATOS. PROVENTOS CALCULADOS COM BASE NA MÉDIA DAS REMUNERAÇÕES DE CONTRIBUIÇÃO. NÃO INCLUSÃO, NO CÁLCULO, DE SALÁRIOS REFERENTES A CARGOS DIFERENTES AO EXERCIDO QUANDO SE APOSENTOU. NEGATIVA DE REGISTRO. DETERMINAÇÕES. LEGALIDADE DOS DEMAIS ATOS.

APOSENTADORIA (APOS)

Secretaria de Fiscalização de Integridade de Atos e Pagamentos de Pessoal e de Benefícios Sociais (Sefip).

Trata-se de apreciação consolidada de cinco atos de concessão de aposentadoria encaminhados pela Universidade Federal do Estado do Rio de Janeiro para fins de registro, de acordo com o art. 71, inciso III, da Constituição Federal.
2.	Após as pertinentes análises, a Secretaria de Fiscalização de Integridade de Atos e Pagamentos de Pessoal e de Benefícios Sociais (Sefip) propôs considerar legais todos os atos e conceder-lhes o registro. O representante do Ministério Público junto ao TCU (MPTCU) anuiu à proposta da Sefip, à exceção do ato de aposentadoria de Ana Maria Carneiro Abrahão, em relação ao qual propôs a realização de diligência para esclarecimentos ou, alternativamente, julgar o ato pela ilegalidade.
3.	Manifesto desde já minha concordância com as propostas uniformes no sentido de julgar legais e conceder registro aos atos de Veronica Fonseca dos Santos Silva, Luiz Fernando Guimaraes da Silva Porto, Lucelena Souza da Silva e Regina de Oliveira Novaes da Silva. 
4.	No que diz respeito a Ana Maria Carneiro Abrahão, considero mais adequado atender à proposta alternativa formulada pelo membro do Parquet especializado, no sentido de julgar seu ato de aposentadoria ilegal, negando-lhe registro. De fato, embora o tempo em atividades privadas, a partir de 1994, não seja relevante, a servidora exerceu a maior parte de sua vida laboral em cargo diferente ao da aposentadoria. Ainda assim, o valor da média da remuneração informado no ato foi de R$ 12.060,77, correspondente ao montante que recebia enquanto em atividade no cargo em que se aposentou. 
5.	Esse valor desatende, a toda evidência, aos critérios estabelecidos pela Lei 10.887/2004 para o cálculo da média aritmética, conforme trecho a seguir:
"Art. 1º No cálculo dos proventos de aposentadoria dos servidores titulares de cargo efetivo de qualquer dos Poderes da União, dos Estados, do Distrito Federal e dos Municípios, incluídas suas autarquias e fundações, previsto no § 3º do art. 40 da Constituição Federal e no art. 2º da Emenda Constitucional 41, de 19 de dezembro de 2003, será considerada a média aritmética simples das maiores remunerações, utilizadas como base para as contribuições do servidor aos regimes de previdência a que esteve vinculado, correspondentes a 80% (oitenta por cento) de todo o período contributivo desde a competência julho de 1994 ou desde a do início da contribuição, se posterior àquela competência."
6.	Dessa forma, ainda que o ato em questão tenha dado entrada no Tribunal em 8/8/2018 (há menos de 5 anos) , considero desnecessária a realização de diligência ao órgão de origem da servidora, com o propósito de obter a memória de cálculo da média das remunerações de contribuição.
7.	Nesses termos, reitero minha anuência à proposta de julgar ilegal o ato de Ana Maria Carneiro Abrahão, negando-lhe registro, sem prejuízo de considerar legais os demais atos submetidos a este Tribunal.
	Ante o exposto, VOTO por que seja aprovado o Acórdão que ora submeto a este Colegiado.
TCU, Sala das Sessões Ministro Luciano Brandão Alves de Souza, em 1 de junho de 2021.
Ministro JOÃO AUGUSTO RIBEIRO NARDES 
Relator